【裁判字號】    89,訴,1156
【裁判日期】    900305
【裁判案由】    返還不當得利
【裁判全文】
臺灣高雄地方法院民事判決  八十九年度訴字第一一五六號
    原      告  甲○○
    訴訟代理人  王程風  律師
    被      告  乙○○        .
    訴訟代理人  劉啟輝  律師
右當事人間請求返還不當得利事件，本院判決如左：
    主      文
原告之訴及假執行之聲請均駁回。
訴訟費用由原告負擔。
    事      實
甲、原告方面：
  一、聲明：被告應給付原告新台幣（下同）七十四萬六千六百五十六元及自民國八
      十九年五月一日至遷出高雄市○○區○○路三三二號第十二樓止，每月應給付
      原告四萬六千六百六十六元；訴訟費用由被告負擔；第一項請求原告願供擔保
      請准宣告假執行。
  二、陳述：
    (一)坐落高雄市○○區○○段二小段二二五三地號，面積○．○六○八公頃、應有
      部分一萬分之四三○暨其上建物建號四八○八號即門牌號碼：高雄市○○區○
      ○路三三二號十二樓之房屋及第四八五二號建號共同使用部分，應有部分為一
      萬分之四一六（以下稱系爭房地），為原告以八百零五萬元六千元向鈞院拍定
      ，於民國八十七年十二月二十九日登記完畢，原告並於八十八年五月二十六日
      將系爭房地以買賣為原因移轉登記予訴外人陳廬蜜。詎被告並無理由占用系爭
      房地，經鈞院數次點交命令，仍不點交，此有鈞院八十七年度執字第一○二四
      號強制執行卷可稽，是被告無法律上的原因而受有利益致原告受有相當租金的
      損害，原告自得依民法第一七條之規定向被告請求，茲計算如下：
      土地部分：（608×15193×430/10000=397262）即（土地總面積×申報地價×
      原告之應有部分），即三十九萬七千二百六十二萬元。
      房屋部分：以房屋拍定價格計算，即建號第四八○八號三百八十六萬元，第四
      八五二號一百三十四萬六千元。
      總計為五百六十萬二千二百六十二元，以百分之十計算為五十六萬二百十元，
      即每月四萬六千六百六十六元。是自八十八年元月起至八十九年四月止計十六
      個月，為七十四萬六千六百五十六元，又自八十九年五月一日起至被告自系爭
      房地遷出日止，按月給付原告四萬六千六百六十六元。
    (二)又系爭房地所有權雖已移轉登記予訴外人陳廬蜜，然因原告無點交予陳廬蜜，
      致原告無法取得尾款，原告亦得請求被告返還上開之不當得利。
  三、證據：提出權利移轉證書一件、土地及建物所有權狀各一件、土地及建物謄本
      各一件、本院執行處通知一件、房屋租賃契約書一件、房屋稅單一件、戶籍謄
      本一件為證。
乙、被告方面：
  一、聲明：如主文所示。
  二、陳述：
    (一)系爭房地被告於鈞院八十七年度執字第一○二四三號強制執行事件查封時即表
      明「房屋為己所有，登記債務人（即王麗英）名下，現房屋自己住，無出租」
      等語，並於八十八年九月二十三日、八十九年元月十七日具狀陳報被告與訴外
      人王麗英就系爭房地有信託關係，係為己占有而非為王麗英占有，故被告占有
      系爭房地未受除去，要難謂被告之占有為無法律上之原因。
    (二)按「買賣標的物之利益及危險，自交付時起，始由買受人承受負擔，民法第三
      百七十三條前段定有明文。強制執行之拍賣，為買賣之一種。而上開房地迄未
      經執行法院執行點交，為上訴人所不爭執。該房地在點交前，依上開法條規定
      ，被上訴人之使用收益權尚未喪失。則被上訴人繼續占有使用該房地，自難謂
      為無法律上之原因而受利益。」最高法院七十九年度台上字第一○七七號判決
      可資參照。本件系爭房地並未完成點交，依首揭判決所示，原告尚無使用收益
      權，即無無法使用系爭房地之損害可言。
    (三)原告自認於八十八年五月二十六日將系爭房地以買賣為原因移轉登記予訴外人
      陳廬蜜，其已非系爭房地之所有權人，至其主張受有未能收取尾款之損害，惟
      買賣價金之收取，係其基於與第三人陳廬蜜之買賣關契約而來，要與被告占有
      系爭房地所得使用收益之利益，無因果關係。
  三、證據：查封筆錄一件、陳報狀二件為證。
丙、本院依職權調取本院八十七年度執字第一○二四三號強制執行卷。
    理      由
一、本件原告主張：系爭房地為原告以八百零五萬元六千元向本院拍定而得，於八十
    七年十二月二十九日登記完畢，並於八十八年五月二十六日將系爭房地以買賣為
    原因移轉登記予訴外人陳廬蜜。詎被告並無理由占用系爭房地，經法院數次點交
    命令，仍不點交，是被告無法律上的原因而受有使用收益系爭房之利益致原告受
    有相當損害，原告自得依民法第一七九條之規定向被告請求。又系爭房地所有權
    雖已移轉登記予訴外人陳廬蜜，然因原告無點交予陳廬蜜，致原告無法取得尾款
    ，原告亦得請求被告返還上開之不當得利等語。
    被告則以：系爭房地被告與訴外人王麗英間有信託關係，係為己占有而非為王麗
    英占有，故被告占有系爭房地未受除去，要難謂被告之占有為無法律上之原因。
    系爭房地並未完成點交，依民法第三百七十三條規定，原告尚無使用收益之權，
    故原告並無「無法使用系爭房地之損害」可言。系爭房地於八十八年五月二十六
    日之所有權人為訴外人陳廬蜜而非原告，至其主張受有未能收取尾款之損害之買
    賣價金之收取，係其基於與第三人陳廬蜜之買賣關契約而來，要與被告占有系爭
    房地所得使用收益之利益，無因果關係。是原告之請求即無理由等語置辯。
二、原告主張：伊以八百零五萬元六千元向本院拍定系爭房地，而於八十七年十二月
    二十九日登記完畢，並於八十八年五月二十六日將系爭房地以買賣為原因移轉登
    記予訴外人陳廬蜜等情，業據其提出權利移轉證書、土地及建物所有權狀、土地
    及建物謄本為證，並經本院依職權調取本院八十七年度執字第一○二四三號強制
    執行卷，核屬相符，堪信原告之主張為真實，被告空言否認，委不足採。又原告
    主張系爭房地尚未完成點交，被告仍繼續占有使用，被告亦自認在卷，亦可信原
    告此之主張為真實。
三、按「買賣標的物之利益及危險，自交付時起，均由買受人承受負擔，但契約另有
    訂定者，不在此限。」民法第三百七十三條定有明文。又依強制執行法所為之「
    拍賣」，其性質屬於「買賣」之一種（此有最高法院四十六年度台上字第三六五
    號、四十七年度台上字第一五二號、四十九年度台上字第二三八五號、六十四年
    度台上字第二二○○號、六十七年度台抗字第一二九號、八十年度台抗字第一四
    三號判例可資參酌），仍適用民法有關買賣之規定，故上開民法第三百七十三條
    之規定於依強制執行法所為之拍賣亦有適用。經查，系爭房地於原告拍定後並未
    點交解除被告之占有交付予原告，且被告亦未自願或經法院判決交付占有，是依
    上開民法第三百七十三條之規定，原告尚無使用收益系爭房地之權，是則原告既
    無使用收益系爭房地之權，即難謂其受有無法使用系爭房地之損害。況八十八年
    五月二十六日系爭房地所有權人既為訴外人陳廬蜜而非原告，原告亦無使用收益
    系爭房地之權，更遑論其受有無法使用系爭房地之損害。再者，原告未能交付系
    爭房地予訴外人陳廬蜜，其因「交付系爭房地」之期限尚未屆至，其尾款請求之
    效力尚未發生，自難認有何損害可言，且尾款之取得係基於其與訴外人陳廬蜜間
    之買賣契約而來，亦與被告占有系爭房地為使用收益，二者間並無因果關係。準
    此，原告依民法第一百七十九條不當得利之規定訴請被告給付使用系爭房地之相
    當租金之利益，即無理由，應予駁回。另原告既受敗訴判決，其假執行之聲請即
    失所依據，應併予駁回之。
四、因本案事證已臻明確，兩造其餘主張攻擊防禦方法及舉證，核與判決結果無影響
    ，爰不一一論述，附此敘明。
五、結論：原告之訴為無理由，依民事訴訟法第七十八條，判決如主文。
中      華      民      國    九十      年      三      月      五      日
                              臺灣高雄地方法院民事第二庭
~B法      官  曾吉雄
右為正本係照原本作成。
如不服本判決，應於送達後廿日內，向本院提出上訴狀並表明上訴理由，如於本
判決宣示後送達前提起上訴者，應於判決送達後十日內補提上訴理由書（須附繕本）。
中      華      民      國    九十      年      三      月      五      日
~B法院書記官  林國龍


司法院資訊處製作；財團法人民間司法改革基金會備份。
